【裁判字號】    89,上訴,1422
【裁判日期】    890913
【裁判案由】    重利
【裁判全文】
臺灣高等法院臺南分院刑事判決       八十九年度上訴字第一四二二號        Ｇ
      上  訴  人
      即  被  告  庚  ○  ○
      選任辯護人  蔡  碧  仲  律師
右上訴人因重利案件，不服中華民國八十九年九月十三日臺灣嘉義地方法院八十九年
度訴字第三五九號第一審判決（起訴案號：臺灣嘉義地方法院檢察署八十九年度偵字
第三二四三號；併辦案號：八十九年度偵字第四八八五號），提起上訴，本院判決如
左：
      主      文
原判決關於庚○○部分撤銷。
庚○○共同以乘他人急迫貸以金錢，而取得與原本顯不相當之重利為常業，處有期徒
刑拾壹月。
扣案空白商業本票貳冊、白色信封袋玖拾個、帳單肆張均沒收。
      事      實
一、庚○○以經營重利維生為常業，自民國（下同）八十八年十二月初某日（公訴人
    誤為八十九年一月中旬）起，在嘉義市○○街一九五巷三三之七號住處經營俗稱
    「日日會地下錢莊」業務，乘戊○○等不特定人急需用錢急迫之際，以每一個月
    為一期，借款新臺幣（下同）三萬元，每期預先收取五千元之重利（月息約十六
    點七分，年利率百分之二百），借款人於借款時須先提供身分證及開立本票供質
    押擔保，而取得與原本顯不相當重利（戊○○貸借詳如附表編號一、張清松）；
    庚○○並自八十九年三月初某日起，以每月給付零用錢代價，僱用具常業重利犯
    意聯絡之胞弟己○○（已判決確定）負責收帳、記帳等事宜，己○○自八十九年
    三月初某日起，即以每月可得數額不等零用錢而受僱於庚○○，擔任收帳、記帳
    等工作，共同乘丁○○、乙○○、辛○○、甲○○、丙○○等人急需用錢之機會
    ，視客戶信用程度，分別貸予三萬元、一萬五千元、六萬元、六萬元、三萬元、
    二萬元，以每一個月為一期，每期預先收取四千元、二千元、一萬元、七千元、
    五千元、一千五百元不等之重利（合年利率百分之一百六十、百分之一百六十、
    百分之二百、百分之一百四十、百分之二百、百分之九十），借款人於借款同時
    須先提供身分證及開立本票供質押擔保，而共同取得與原本顯不相當之重利（丁○○、乙○○、辛○○、甲○○、丙○○、張清松等人貸借詳如附表編號二至十
    七）。嗣先於八十九年五月十九日下午一時二十分許，在嘉義市○○街一九五巷
    三三之七號庚○○住處為警搜索查獲，並扣得庚○○所有供其常業重利所用白色
    信封袋九十個、帳單四張及供常業重利預備之空白商業本票二冊在案。又於八十
    九年八月十日因庚○○夥同綽號「張董」不詳姓名男子及己○○、陳哲賢、吳金
    俊等人強押借款人張清松欲索回附表編號十五、十六號二筆合計十七萬元借款（
    妨害自由部分，另案偵查中），而於同日下午二時四十分許，在嘉義市○○街八
    四號張清松暫住房間尋找張清松所有不動產權狀以供質押，為警查獲陳哲賢（其
    餘四人均逃逸），並自陳哲賢所駕駛ＲＷ八一八二號小客車內扣得（由庚○○放
    置在車內，該車為庚○○之父所有）鋁製球棒二支，及由張清松簽發之本票三張
    、借款切結書一張在案（本票及借款切結書均由張清松提出），而循線查獲。
二案經嘉義縣警察局移送臺灣嘉義地方法院檢察署檢察官聲請簡易判決處刑，經台
    灣嘉義地方法院改依通常程序及併案審理。
      理      由
一、右揭事實，業據被告庚○○及同案被告己○○於警訊及偵審中均坦承不諱，核與
    被害人丁○○、乙○○、辛○○、甲○○、丙○○、張清松於警訊時指述情節相
    符，並有商業本票九十張、白色信封袋九十個、帳單四張、空白商業本票二冊、
    張清松簽發本票三張、借款切結書一張扣案可資佐證。又被害人丁○○、辛○○
    、甲○○、丙○○、張清松於警訊時指訴渠等均係因急需用錢始向被告借款等語
    ，且被告先後貸款予被害人戊○○、丁○○、乙○○、辛○○、甲○○、丙○○
    、張清松等不特定人，所收取利息，換算為年利率達百分之一百六十、百分之二
    百、百分之一百四十、百分之九十，均已逾民法所定年利率不得超過百分之二十
    之最高限制。被害人戊○○、丁○○、乙○○、辛○○、甲○○、丙○○、張清
    松等人苟非出於急迫，當不致向被告借此高利貸款。衡諸社會借貸習慣，堪認被
    告係乘被害人戊○○、丁○○、乙○○、辛○○、甲○○、丙○○、張清松等人
    急迫之際，而取得與原本顯不相當之重利。雖被告庚○○對附表編號十三至十六
    併案部分否認為其經營，並否認有與綽號「張董」共同經營地下錢莊，辯稱僅附
    表編號十三至十六借貸，其中有一筆借款，係其經由綽號「張董」轉借予被害人
    張清松云云。惟查，被告於本院審理時供承曾借款一次十萬元給被害人張清松，
    每十天一萬元之利息二千元（詳本院審理卷第六九頁）。又被告庚○○亦於另案
    妨害自由案件偵查中供稱：張董借給張清松的錢，其中十萬元是我的，張董說一
    萬元一個月給我一千八百元利息等語（詳併案八十九年度偵字第四八八五號偵查
    卷第廿三頁），佐以被告庚○○與其胞弟己○○二人一再向被害人張清松索討借
    款，若非被告出借，何月次一再出面找被害人張清松要債，並於八十九年八月十
    日不惜攜帶鋁制球棒二支夥同其胞弟己○○等人強押被害人張清松返還借款（詳
    併案警卷第十、十一頁反面被害人張清松供述）。準此以觀，被告辯稱本件附表
    編號十三至十六併案部分非其所為，核與本院調查所得事實不合，自不足採。綜
    上所述，本件被告重利犯行，事證明確，堪以認定。
二、查被告庚○○於經營本件地下錢莊期間，並無其他工作，為其於偵查中供承不諱
    （詳偵查卷第九至十頁），且就扣案物品有商業本票九十張（均已簽發）、白色
    信封袋九十個、帳單四張、空白商業本票二冊觀之，足見其規模頗大，利息又高
    達年利率百分之一百六十、百分之二百、百分之一百四十、百分之九十，足徵被
    告庚○○係以犯重利罪之行為為其事業，堪以認定。又另同案被告己○○以每月
    可得數額不等零用錢代價受僱於被告庚○○，擔任收帳、記帳等工作，已如上述
    。核被告所為，係犯刑法第三百四十五條之常業重利罪。被告庚○○與同案被告
    己○○二人彼此間自八十九年三月初某日起，就本件重利行為，互有犯意之聯絡
    及行為之分擔，為共同正犯。又被告庚○○於附表編號十三至十六所示重利行為
    ，與被告庚○○附表編號一至十二所示起訴書已載及部分，彼此間犯罪時間緊接
    ，且手法相同，堪認被告係屬被告常業重利行為之一部分，有裁判上一罪關係，
    本院自得併予審酌。至被害人張清松指其於附表編號十三號之八十七年十一月十
    五日曾向綽號張董不詳姓名男子借貸，然與被告庚○○之本件附表編號一第一件
    重利行為時間在八十八十二月間，二者相距時間長達一年之久，顯係另行起意，
    要非本件常業重利行為所及，蓋常業犯其本質上仍屬連續犯性質，是被害人張清
    松指其於八十七年十一月十五日借款之重利行為，應非本件常業重利行為之效力
    所及。又本件附表編號十五至十六部分雖併涉及妨害自由部分，然係重利行為完
    成之後，被告始另行起意為之，應與本件重利行為無涉。蓋被告另涉犯妨害自由
    行為，係緣於被害人張清松未按期償還借款，被告始另行起意強押被害人張清松
    索討。依此被告另犯妨害自由部分即與本案編號十五至十六重利行為無裁判上一
    罪牽連關係，要非本院所得併予審酌，亦附此說明。
三、原審以被告庚○○部分罪證明確，因予論罪科刑，固非無見。惟查本件被告庚○○於附表十三至十六所為重利行為，原審未及審酌，自有可議。本件被告庚○○
    上訴意旨，指摘原判決量刑過重，惟無理由，惟原判決既有前述瑕疵，自應由本
    院將關於庚○○部分原判決撤銷改判。爰審酌被告庚○○品行、犯罪動機、目的
    、手段，及其剝奪經濟弱者，坐享重利，所生危害匪淺，暨犯罪後態度等一切情
    狀，量處被告如主文第二項所示之刑，以資懲儆。公訴人聲請簡易判決處刑時，
    請求諭知被告緩刑，然本院審酌上情，並參酌被告素行，居無定所，生活不正常
    ，有雲林縣警察局北港分局八十九年八月十五日人犯素行調查表影本乙份在卷可
    稽（詳併案偵查卷第三十一頁），認不宜予被告緩刑之宣告，附此敘明。
四、扣案扣案白色信封袋九十個、帳單四張、空白商業本票二冊，係被告所有，亦經
    其自承在卷，其中白色信封袋九十個、帳單四張係供被告常業重利罪所用之物，
    而空白商業本票二冊，係供被告庚○○常業重利犯罪預備之物，併依法宣告沒收
    ；至扣案商業本票九十張（均已簽發），係被害人戊○○、丁○○、乙○○、辛○○、甲○○、丙○○所簽發交予被告，票載金額固超過被害人借款金額，然未
    超過借款金額部分，被告自有票據上請求權，僅係逾越實際借款金額部分，被告
    無請求權而已，尚難認該等本票均係被告犯罪所得之物。另併案部分之扣案物品
    球棒二隻、借款切結書一張、本票三張（即三萬元、六萬元、十三萬元各一張）
    。經查，併案該等扣案物品球棒二支，係被告另犯妨害自由案之犯罪工具，並非
    被告庚○○供其本件重利行為所用之犯罪工具，自與本案重利無涉，尚不合沒收
    要件。至借款切結書一張、本票三張係被害人張清松返還借款後，被害人張清松
    自貸款人手中取回持有，已據被害人張清松供述在卷，是扣案借款切結書一張及
    本票三張，其所有權人應係張清松，且本票發票人是張清松，現持有人又係張清
    松，自非被告所有，該切結書及三張本票非屬被告犯罪所得及供犯罪所用之物，
    亦不合沒收要件；爰均不為沒收諭知。
五、本件台灣嘉義地方法院檢察署檢察官函請併辦被告己○○部分（八十九年度偵字
    第四八八五號）。經查被告己○○雖曾向本院提起上訴，然被告己○○嗣又於九
    十年二月廿一日向本院撤回上訴，有撤回上訴聲明書乙份在卷可稽（詳本院卷第
    五九頁）。被告己○○部分，既經撤回上訴，則原審就被告己○○所為判決即已
    確定，被告己○○部分即未繫屬於本院，併辦意旨請求本院就被告己○○於台灣
    嘉義地方法院檢察署八十九年度偵字第四八八五號所為重利行為併予審酌，即無
    所依附，併辯意旨請求併辦，於法不合，自應退回移送併辦檢察署檢察官另行偵
    查，附此敘明。
據上論斷，應依刑事訴訟法第三百六十九條、第三百六十四條、第二百九十九條第一
項前段，刑法第廿八條、第三百四十五條、第三十八條第一項第二款，罰金罰鍰提高
標準條例第一條前段，判決如主文。
本案經檢察官羅清溪到庭執行職務。
中    華    民    國      九十      年      三      月      十五        日
                                  臺灣高等法院臺南分院刑事第五庭
                                      審判長法官  茆    臺    雲
                                            法官  蔡    長    林
                                            法官  董    武    全
右正本證明與原本無異。
如不服本判決，應於判決送達後十日內向本院提出上訴狀，其未敘述理由者並應於提
出上訴狀後十日內向本院補提理由書（應附繕本)。
                                      法院書記官  黃    全    忠
中    華    民    國      九十      年      三      月      二十三      日
附錄法條︰
刑法第三百四十四條：乘他人急迫、輕率或無經驗貸以金錢或其他物品，而取得與原
                    本顯不相當之重利者，處一年以下有期徒刑、拘役或科或併科
                    一千元以下罰金。
刑法第三百四十五條：以犯前條之罪為常業者，處五年以下有期徒刑，得併科三千元
                    以下罰金。
附表：
┌──┬─────┬───┬─────┬──────┬─────────┐
│編號│借款時間  │借款人│借款金額  │約定利息；  │    利    率      │
│    │ (民國)   │      │(新臺幣)  │每一月一期  │                  │
├──┼─────┼───┼─────┼──────┼─────────┤
│一  │八十八年十│戊○○│三萬元    │五千元      │月息約16.7分(小數 │
│    │二月十八日│      │本票(下同)│            │點第一位以下四捨五│
│    │          │      │CH437632  │            │入，年利百分之200 │
├──┼─────┼───┼─────┼──────┼─────────┤
│二  │八十九年三│丁○○│三萬元    │四千元│月息約十三點三，年│
│    │月十五日  │      │TH087784  │            │利率百分之一百六十│
├──┼─────┼───┼─────┼──────┼─────────┤
│三  │八十九年三│丁○○│三萬元    │四千元      │月息約十三點三，年│
│    │月二十日  │      │TH087791  │            │利率百分之一百六十│
├──┼─────┼───┼─────┼──────┼─────────┤
│四  │八十九年三│乙○○│一萬五千元│二千元      │月息約13.3分，年利│
│    │月二十七日│      │TH087808  │            │率百分之一百六十  │
└──┴─────┴───┴─────┴──────┴─────────┘
┌──┬─────┬───┬─────┬──────┬─────────┐
│五  │八十九年四│丁○○│三萬元    │四千元      │月息約13.3分，年利│
│    │月七日    │      │TH087821  │            │率百分之一百六十  │
├──┼─────┼───┼─────┼──────┼─────────┤
│六  │八十九年四│辛○○│六萬元    │一萬元      │月息約16.7分，年利│
│    │月十一日  │      │CH550178  │            │率百分之二百      │
├──┼─────┼───┼─────┼──────┼─────────┤
│七  │八十九年四│甲○○│六萬元    │七千元      │月息約11.7分，年利│
│    │月十四日  │      │TH087593  │            │率百分之一百四十  │
├──┼─────┼───┼─────┼──────┼─────────┤
│八  │八十九年五│丙○○│三萬元    │五千元      │月息約16.7分，年利│
│    │月二日    │      │CH550179  │            │率百分之二百      │
├──┼─────┼───┼─────┼──────┼─────────┤
│九  │八十九年五│甲○○│六萬元    │七千元      │月息約11.7分，年利│
│    │月三日    │      │CH550180  │            │利率百分一百四十  │
└──┴─────┴───┴─────┴──────┴─────────┘
┌──┬─────┬───┬─────┬──────┬─────────┐
│十  │八十九年五│乙○○│三萬元    │五千元      │月息約11.7分，年利│
│    │月九日    │      │TH186507  │            │利率百分之二百    │
├──┼─────┼───┼─────┼──────┼─────────┤
│十一│八十九年五│丁○○│三萬元    │四千元      │月息約13.3分，年利│
│    │月十五日  │      │TH186503  │            │率百分之一百六十  │
├──┼─────┼───┼─────┼──────┼─────────┤
│十二│八十九年五│丁○○│二萬元    │一千五百元  │月息7.5分，年利率 │
│    │月十五日  │      │TH186504  │            │百分之九十        │
├──┼─────┼───┼─────┼──────┼─────────┤
│十三│八十九年元│張清松│六萬元    │一萬二千元  │月息約60分        │
│    │月廿八日  │      │TH0000000 │            │(已償還)          │
├──┼─────┼───┼─────┼──────┼─────────┤
│十四│八十九年二│張清松│十三萬元  │二萬六千元  │月息約80分        │
│    │月九日    │      │TH0000000 │            │(已償還)          │
└──┴─────┴───┴─────┴──────┴─────────┘
┌──┬─────┬───┬─────┬──────┬─────────┐
│十五│八十九年五│張清松│七萬元    │一萬四千元  │月息約60分        │
│    │月間某日  │      │          │            │                  │
├──┼─────┼───┼─────┼──────┼─────────┤
│十六│八十九年六│張清松│十萬元    │二萬元      │月息約60分        │
│    │月間某日  │      │          │            │                  │
└──┴─────┴───┴─────┴──────┴─────────┘


司法院資訊處製作；財團法人民間司法改革基金會備份。
